【裁判字號】    89,上更(一),115
【裁判日期】    890518
【裁判案由】    偽造文書等
【裁判全文】
臺灣高等法院臺南分院刑事判決        八十九年度上更(一)字第一一五號  Ａ
      上  訴  人
      即  被  告  戊  ○  ○
      共      同
      選任辯護人  嚴  庚  辰  律師
右上訴人因偽造文書等案件，不服臺灣臺南地方法院八十六年度訴字第九九五號中華
民國八十六年九月十九日第一審判決（起訴案號：臺灣臺南地方法院檢察署八十五年
度營偵字第三一九、八九五號，併辦案號：同署八十九年度營偵字第一○一號），提
起上訴，本院判決後，經最高法院發回更審，本院判決如左：
      主      文
原判決撤銷。
己○○共同連續行使偽造私文書，足以生損害於他人，處有期徒刑壹年貳月。
戊○○共同連續行使偽造私文書，足以生損害於他人，處有期徒刑壹年。緩刑肆年。
      事      實
一、戊○○、己○○係夫妻，自民國（下同）八十三年八月間起，以戊○○為會首，
    在台南縣白河鎮，向附表所示乙○○等人招募如附表所示之三組民間互助會，每
    會均為新台幣（下同）一萬元，並採內標制；嗣戊○○、己○○二人因收入不豐
    ，且因嗜賭而負債累累，竟共同基於意圖為自己不法所有之概括犯意聯絡，於附
    表編號一、二、三所示互助會有效期間，推由己○○連續偽造「火忠」 (即丙○○）、「火明」 (即丁○○）、「登輝」（即乙○○）、「素月」（即甲○○○
    ）等會員署押及每次標息約二千五百元（內標，即活會每次只需繳約七千五百元
    會款）於標單（空白紙當標單，實際未於空白紙上載明「標單」二字），而偽造
    私文書（即標單），並持以冒名競標得標，足以生損害於丙○○、丁○○、乙○○、甲○○○及其他活會會員之權益，並向各組互助會之活會會員收取會款，使
    乙○○等活會會員陷於錯誤，而先後多次並按月繳納活會會款累計九十四萬五千
    元（起訴書誤載為一千五百五十萬元，按戊○○、己○○詐欺所得總額，應係其
    等在各組互助會冒標會數乘以活會數再乘以活會所繳金額之總和，合法開標死會
    部分，則不應計入），詳如附表所載。迄八十五年十二月卅一日倒會潛逃，會員
    始為知悉。
二案經乙○○、施講、施文典、沈慶瑞、陳中雄、黃桂移、楊張素雲、丁○○、陳
    龍泉、李天賜、丙○○、蘇其生、甲○○○、林彩惠、黃崇聯、蘇清池、黃景源
    、黃美玲、鄭清權等人訴請及法務部調查局台南縣調查站函送台灣台南地方法院
    檢察署檢察官偵查起訴及函送本院併案審理。
      理      由
一、訊之上訴人即被告己○○就事實欄所載之偽造標單私文書，以每一會標息約二千
    五百元冒標會款之事實，供承不諱；被告戊○○則否認有前揭犯行，辯稱：互助
    會由己○○主持，伊不知情云云。
二經查：
  (1)被告戊○○、己○○二人，有於附表所示之時間，向告訴人乙○○等人招攬互助
    會，為己○○所自承，並有附表所示之互助會單三份在卷可參；而附表編號一、
    二、三所示互助會，有遭被告己○○偽造「火明」（即丁○○）、「火忠」（即
    丙○○）、「登輝」（即乙○○）、「素月」（即甲○○○）等人名義標單冒標
    會款等情，亦為被告己○○所自承，並於本院調查時供承：戊○○不識字，標單
    都是由伊寫的等語，復經告訴人乙○○、丙○○、甲○○○等人指訴甚詳，且乙○○於原審指稱丙○○參加附表三所示之會亦有被冒標及丁○○於本院指稱丙○○參加之互助會也是活會等情在卷。
  (2)被告戊○○雖否認犯行，惟告訴人乙○○是因戊○○之關係加入互助會，且戊○○有參與收受會款，業經告訴人乙○○、甲○○○、丁○○指訴甚明。乙○○於
    本院指稱：標會時，戊○○有在場，而且我們還在一起泡茶，收會錢是己○○收
    的，但戊○○也有在場等語，及告訴人甲○○○、丁○○於本院調查時亦指稱：
    我的會錢是己○○收取，戊○○有在場，因為都是戊○○用車載他太太出來收會
    錢，到不同會員處講不同的人標到會款，戊○○應該知道，因為他是會首等語，
    再參諸被告戊○○為被告己○○之配偶且共同生活一處，而系爭互助會均是以被
    告戊○○為會首參與，被告戊○○就被告己○○以其名之會首招組互助會，並冒
    標會款，被告戊○○焉會不知？顯見被告戊○○與被告己○○就事實欄所載之犯
    行，有犯意聯絡及行為分擔，應可認定。被告戊○○所辯及被告己○○陳稱：系
    爭互助會冒標為其一人所為，戊○○不知情云云，顯係卸責及迴護之詞，均不足
    採。事證明確，被告二人之犯行，均堪以認定。
三、按民間互助會標會時填寫會息之紙張，雖未書明有標單字樣，惟依民間互助會之
    習慣，參與標會者於標單上均載有標會人之姓名及金額，則該紙張之記載，即足
    以表示登載名義人擬以該金額標取該互助會用意之證明，係刑法第二百二十條之
    準文書。故核被告二人所為，均係犯刑法第二百二十六條、第二百十條之行使偽
    造私文書罪及第三百三十九條第一項之詐欺取財罪。被告二人間有犯意聯絡及行
    為分擔，均為共同正犯。被告二人偽造「火忠」、「火明」、「登輝」、「素月
    」署押之行為，為其偽造私文書之部分行為；及其等偽造私文書之低度行為，為
    其等行使偽造私文書之高度行為所吸收，均不另論罪。被告二人先後多次行使偽
    造私文書及詐欺取財之犯行，均各時間緊接，犯罪構成要件相同，顯係基於概括
    之犯意而為，均應依刑法第五十六條之規定論以一罪，並依法加重其刑。被告二
    人每次冒標行為，同時使數位活會會員陷於錯誤而交付會款，係一行為觸犯數罪
    名，為想像競合犯，應依刑法第五十五條之規定從一重處斷。又所犯上開二罪間
    ，有方法、結果之牽連關係，應依刑法第五十五條之規定從一重之連續行使偽造
    私文書罪處斷。又起訴書事實欄所載被告二人除偽造「火明」、「火忠」、「登
    輝」等人名義標單，冒標會款有罪部分之事實外，被告二人偽造「素月」標單詐
    標之部分起訴書雖未及載，惟該部分與被告二人偽造火明、火忠、登輝等人名義
    標單，冒標會款有罪部分，有連續犯裁判上一罪之關係，為起訴效力所及，法院
    自得一併審究，附此敘明。
四、原審予被告二人論科，固非無見，惟被告用以偽造標取會款之白紙張，並未書明
    有標單字樣，係刑法第二百二十條之準文書，原判決未予敘明及於適用法條欄引
    用刑法第二百二十條，尚有未洽；又被告僅冒標七次會款，原判決認被告冒標二
    十二次，且認冒標金額計達三百九十六萬元，與事實顯有不符；被告犯行使偽造
    文書罪，原判決未於事實欄內載明「足以生損害於丙○○、丁○○、乙○○、甲○○○及其他活會會員之權益」，亦有未洽；原判決於事實欄內載明被告等多次
    詐取活會會員之會款，但於理由欄內並未說明被告等有連續詐欺犯行，殊有可議
    ，原判決附表編號四所列，被告並不構成犯罪，竟未予剔除，顯有未合。被告戊○○上訴意旨否認其有上揭犯行，雖不足採，但被告己○○上訴意旨以原審量刑
    過重，而指摘原判決不當，則有理由，且原判決亦有上揭未洽之處，應由本院撤
    銷原判決改判。爰審酌被告戊○○、己○○二人之品行，犯罪之手段、目的、所
    生損害及犯後未與告訴人達成和解賠償告訴人等一切情狀，各量處如主文第二項
    、第三項所示之刑，以示懲儆。又被告二人偽造「火明」、「火忠」、「登輝」
    、「素月」等人之署押標單，於被告二人冒標得款，即將之丟棄滅失，未予保留
    ，為被告己○○所自承，並經告訴人丁○○、甲○○○於本院調查時陳明，是在
    標單上被告二人所偽造之署押已滅失不復存在，爰不併於此為沒收之宣告。
五、查被告戊○○未曾受有期徒刑以上刑之宣告，有本院被告全國前案紀錄表在卷可
    稽，其於本案犯罪情節較輕，被告二人係夫妻，若均判決確定入獄服刑，其子女
    三人（見三一九號偵查卷第十九頁全戶戶籍謄本）將頓失依靠而產生社會問題，
    被告戊○○經此偵審程序及科刑之教訓後，當知警惕，諒無再犯之虞，本院認其
    所受宣告刑，以暫不執行為適當，併予宣告緩刑四年，以勵自新。
六、臺灣臺南地方法院檢察署移送併辦之該署八十九年度營偵字第一○一號詐欺案件
    ，告訴人程得係參加附表編號一之互助會三會被詐騙會款，與本案係屬同一案件
    ，已起訴在內，附為敘明。
據上論結，應依刑事訴訟法第三百六十九條第一項前段、第三百六十四條、第二百九
十九條第一項前段，刑法第二十八條、第五十六條、第二百二十條、第二百十六條、
二百十條、第三百三十九條第一項、第五十五條、第七十四條第一款，罰金罰鍰提高
標準條例第一條前段，判決如主文。
本案經檢察官李傳來到庭執行職務。
中    華    民    國      八十九      年      五      月      十八      日
                                  臺灣高等法院臺南分院刑事第三庭
                                      審判長法官  黃    聰    明
                                            法官  楊    省    三
                                            法官  黃    三    哲
右正本證明與原本無異。
如不服本判決，應於判決送達後十日內向本院提出上訴狀，其未敘述理由者並應於提
出上訴狀後十日內向本院補提理由書（應附繕本)。
                                      法院書記官  陳    淑    貞
中    華    民    國      八十九      年      五      月      十九      日
附錄本案論罪科刑適用之法條︰
刑法第二百十條：
偽造、變造私文書，足以生損害於公眾或他人者，處五年以下有期徒刑。
刑法第二百十六條：
行使第二百十條至第二百十五條之文書者，依偽造、變造文書或登載不實事項或使登
載不實事項之規定處斷。
刑法第三百三十九條第一項：
意圖為自己或第三人不法之所有，以詐術使人將本人或第三人之物交付者，處五年以
下有期徒刑、拘役或科或併科一千元以下罰金。


司法院資訊處製作；財團法人民間司法改革基金會備份。
